臺灣臺中地方法院刑事判決　　　　　　　 96年度訴字第666號
公　訴　人　臺灣臺中地方法院檢察署檢察官
被　　　告　乙○○
選任辯護人　梁宵良律師
上列被告因偽造文書等案件，經檢察官提起公訴（九十六年度偵
字第一七三二號），本院判決如下：
    主    文
乙○○無罪。
    理    由
一、公訴意旨略以：被告乙○○明知真實姓名不詳之人，於不詳
    之時、地，所交付之筆記型電腦（華碩牌、型號Ｗ三Ｖ、序
    號五七ＮＧ０九０九三二號，係甲○○於民國九十四年八月
    四日二十時四十分許，在臺中巿南區○○路二一二之一號遭
    竊），係來路不明之贓物，竟仍予收受後供己使用。迨九十
    五年八月二十九日，該筆記型電腦發生故障，被告遂將之送
    往華碩電腦股份有限公司（以下簡稱華碩公司）設在臺中之
    「皇家俱樂部」維修，被告在填具維修單時，為掩人眼目及
    逃避追緝，竟冒用「洪榮富」之名，偽造不實之檢修記錄單
    ，經由不知情之維修人員丁○○向華碩公司行使，足生損害
    於「洪榮富」及華碩公司對客戶資料維護之正確性。嗣經警
    依檢修單所遺留之聯絡方式始循線查知上情；因認被告涉有
    刑法第三百四十九條第一項之收受贓物及刑法第二百十六條
    、第二百十條之行使偽造私文書罪嫌等語。
二、按犯罪事實應依證據認定之，無證據不得認定犯罪事實。又
    不能證明被告犯罪者，應諭知無罪之判決，刑事訴訟法第一
    百五十四條第二項、第三百零一條第一項分別定有明文。另
    事實之認定，應憑證據，如未能發現相當證據，或證據不足
    以證明，自不能以推測或擬制之方法，以為裁判基礎。再認
    定不利於被告之事實，須依積極證據，苟積極證據不足為不
    利於被告事實之認定時，即應為有利於被告之認定，更不必
    有何有利之證據。而認定犯罪事實所憑之證據，雖不以直接
    證據為限，間接證據亦包括在內；然而無論直接或間接證據
    ，其為訴訟上之證明，須於通常一般之人均不致有所懷疑，
    而得確信其為真實之程度者，始得據為有罪之認定，倘其證
    明尚未達到此一程度，而有合理之懷疑存在，致無從為有罪
    之確信時，即應為無罪之判決。而刑事訴訟法第一百六十一
    條已於九十一年二月八日修正公布，其第一項規定：檢察官
    就被告犯罪事實，應負舉證責任，並指出證明之方法。因此
    ，檢察官對於起訴之犯罪事實，應負提出證據及說服之實質
    舉證責任。倘其所提出之證據，不足為被告有罪之積極證明
    ，或其指出證明之方法，無從說服法院以形成被告有罪之心
    證，基於無罪推定之原則，自應為被告無罪判決之諭知（最
    高法院三十年度上字第八一六號、四十年度台上字第八六號
    、七十六年度台上字第四九八六號、九十二年度台上字第一
    二八號判例意旨可資參照）。
三、本件公訴人認被告乙○○涉有前揭收受贓物及偽造私文書犯
    行，無非係以前揭筆記型電腦為證人即被害人甲○○失竊之
    物，業據證人甲○○於警詢陳述綦詳。又該筆記型電腦係被
    告冒用「洪榮富」之名，偽造不實之檢修單，向華碩公司行
    使而送修等情，亦據證人即華碩公司維修人員丁○○證述屬
    實，復有被告所偽造之檢修單影本在卷為其主要論據。訊據
    被告堅決否認有何收受贓物及行使偽造私文書之犯行，辯稱
    ：上揭筆記型電腦，並非伊向不詳姓名之人所蒐購，伊從未
    見過及使用過該部筆記型電腦，遑論將之送至「皇家俱樂部
    」維修。證人丁○○並未當面對伊做指認，僅由員警提供口
    卡片辨識，即指稱係伊送修筆記型電腦，實有誤會等語。
四、經查：
（一）前揭華碩牌筆記型電腦，係證人甲○○於九十四年八月四
      日二十時許，在臺中市○區○○路二一二之一號屋內所失
      竊之物，業據其於警詢及本院審理時到庭指述甚詳（見臺
      灣桃園地方法院檢察署偵字第二五九０八號卷第二五頁至
      第二六頁，本院卷第三八頁至第三九頁），且有竊盜案現
      場勘查紀錄表在卷可憑（見臺灣桃園地方法院檢察署偵字
      第二五九０八號卷第二七頁），是該部筆記型電腦應係屬
      贓物一節，當無疑義。本件檢察官就收受贓物罪嫌部分，
      並無查獲竊取該部筆記型電腦之銷贓者，而以其證詞就被
      告乙○○收受贓物之確切時、地為具體之認定，應僅係以
      既有證人丁○○指證被告係送修電腦之人，逕予推認被告
      亦係直接自銷贓者處收受該部筆記型電腦之贓物之人，而
      有涉犯刑法之贓物罪嫌，是若依調查後之具體事證顯示被
      告並非將該部筆記型電腦送請維修之人，在查無銷贓者具
      體供述被告確有受領該部筆記型電腦之前提下，自無從認
      定被告有何收受贓物之犯嫌，合先敘明。
（二）按刑事實務上之對人指認陳述，乃經由被害人或目擊證人
      指證確認實行犯罪行為人之證據方法。現行刑事訴訟法雖
      未明定關於指認之程序，然因指認人可能受其本身觀察能
      力、記憶能力及真誠性之不確定因素影響，考諸刑事訴訟
      法第一百五十九條之一至第一百五十九條之三規定被告以
      外之人所為審判外之陳述，須有可信之情況，始得作為證
      據之趣旨，是如何由指認人為適當正確之指認，自應依個
      案具體情形而決定。案發後之初次指認，無論係司法警察
      （官）調查或檢察官偵查中所為，常重大影響案件之偵查
      方向甚或審判心證，自當力求慎重無訛，故除被告或犯罪
      嫌疑人係社會（地區）知名人士、熟識親友、特徵顯著、
      曾長期近距接觸、現行犯或準現行犯，或其他無誤認之虞
      者，方得採行當面、單獨之指認外，皆應依訴訟制度健全
      國家之例，以「真人列隊指認」方式為之，不宜以單獨一
      人供指認，或僅提供單一照片，甚或陳舊相片，以作指認
      ，更不得有任何暗示、誘導之不正方法，否則其踐行之程
      序即非適法，自難認已具備傳聞法則例外之可信性要件（
      最高法院九十五年度台上字第一一七二號判決要旨參照）
      。本件證人丁○○於警詢時固直指被告乙○○確係將前揭
      筆記型電腦送至「皇家俱樂部」店內維修之人（見臺灣桃
      園地方法院檢察署偵字第二五九０八號卷第二二頁）；然
      員警於警詢時所提出供證人丁○○指認者係口卡片中之照
      片，雖同時另有提供被告之胞弟丙○○之照片並列供證人
      丁○○為指認（見臺灣桃園地方法院檢察署偵字第二五九
      ０八號卷第二四頁），但並未以「真人列隊指認」方式為
      之，且本院觀諸該等供證人丁○○辨識之照片均係黑色列
      印，色彩晦暗不明，照片中人像所呈現之容貌並非清晰，
      證人丁○○僅係接受筆記型電腦送修之維修人員，與被告
      並無長期近距離接觸之經驗，則其僅依憑該等陳舊且模糊
      不清之照片所作出被告即係送修筆記型電腦之人之指述，
      得否遽予憑信，已非無疑。另證人丁○○於偵查中及本院
      審理時雖亦為相同之指陳（見臺灣臺中地方法院檢察署偵
      字第一七三二號卷第四頁，本院卷第三六頁），且檢察官
      所提供指認之樣本照片係被告於內政部警政署航空警察局
      所攝錄較為清楚明晰之照片（見臺灣桃園地方法院檢察署
      偵字第二五九０八號卷第三九頁），惟並無法排除證人丁○○係因前已在警詢時為上揭指證之影響，故於偵查及本
      院逕為相同指認之可能性（即其指認者可能並非送修筆記
      型電腦之人，而係其於警詢中曾指述辨識之人），是亦不
      得據此為被告不利認定之憑斷。準此，證人丁○○前揭指
      證之正確性既無以確保，本院自難遽憑其有誤認之虞之指
      認，資為認定被告犯罪之論據。
（三）另證人即被告乙○○之胞弟丙○○已於本院審理時供稱：
      上開華碩牌筆記型電腦係伊在臺中市○○路與忠明路之「
      木匠ＰＵＢ」內，向真實姓名、年籍均不詳，綽號「阿信
      」之人，以新台幣二萬元之價格所購買。購買後因經常故
      障，所以伊都將之送到華碩公司在臺中之「皇家俱樂部」
      維修。卷附之華碩皇家俱樂部檢修紀錄單係伊於九十五年
      八月二十九日送修時所填寫，其上署名「洪榮富」是因為
      伊原本要改成這個名字，後因案被通緝無法前去戶政機關
      改名而作罷，但在外伊還是習慣用「洪榮富」這個名字，
      也有交付「洪榮富」之名片，上載伊之行動電話0000
      000000號予「皇家俱樂部」以供聯絡等語綦詳（見
      本院卷第六九頁至第七一頁）。又前揭檢修紀錄單上所登
      載供聯絡用之0000000000號電話，證人丙○○
      已於本院供述係由其所使用，業如前述，且經本院依職權
      向東信電訊股份有限公司查詢結果，該行動電話於本件案
      發時間確係由證人丙○○所使用，至九十五年十月二日始
      將用戶之權利義務過戶予案外人郭貞妏，此有東信電訊行
      動電話服務申請書及特殊原因過戶切結書在卷可佐（見本
      院卷第六二頁至六三頁）。另據本院勘驗前揭筆記型電腦
      硬碟內容之結果，依證人丙○○當庭所陳述之ＭＳＮ密碼
      為登入，確可進入設定之ＭＳＮ帳號內使用，均足徵前揭
      之筆記型電腦應確係由證人丙○○所購入以供己用，且係
      由其填寫檢修紀錄單送請「皇家俱樂部」作維修，與被告
      毫無干係，是被告所辯：上揭筆記型電腦，並非伊向不詳
      姓名之人所蒐購，伊從未見過及使用過該部筆記型電腦，
      遑論將之送至「皇家俱樂部」維修等語，應係符合實情而
      堪予採認。
五、綜上所述，本件依前揭證據調查與勾稽之結果，被告乙○○
    既從未接觸及使用過前揭華碩牌筆記型電腦，亦非填寫上開
    檢修紀錄單，將該筆記型電腦送請維修之人，檢察官於本件
    所指之事證不足以證明被告有所指之收受贓物及行使、偽造
    私文書之犯行，本件純係因證人丁○○之錯誤指認所衍生，
    本院無從形成被告有罪之確信。此外，復查無其他積極證據
    ，足資證明被告有何收受贓物及行使、偽造私文書之犯行，
    本件不能證明被告犯罪，依首開說明，自應為被告無罪判決
    之諭知，以茲審慎。
六、至依證人丙○○之前揭證述，其向真實姓名、年籍均不詳之
    「阿信」之人購入前揭為證人甲○○所失竊，性質上屬於贓
    物之筆記型電腦等情，是否明知其為贓物仍予收受而涉有刑
    法收受贓物之罪嫌，自應由檢察官另為適法之偵處，亦併此
    指明。
據上論斷，應依刑事訴訟法第三百零一條第一項，判決如主文。
本案經檢察官戊○○到庭執行職務。
中　　華　　民　　國　　96　　年　　5 　　月　　8 　　日
                  刑事第一庭  審判長法  官   張國忠
                                    法  官   黃松竹
                                    法  官   陳思成
上正本證明與原本無異。
如不服本判決，應於送達後十日內向本院提出上訴狀（須附繕本
），上訴於臺灣高等法院臺中分院。
                                    書記官   王嘉麒
中　　華　　民　　國　　96　　年　　5 　　月　　8 　　日
